臺灣新北地方法院板橋簡易庭簡易民事判決
110年度板簡字第2809號
原      告  龍國清  
訴訟代理人  吳存富律師
            張媁婷律師
            李宜真律師
被      告  許清祥  
            許清吉  

            許得剛  
            蘇冠錦  
            蘇冠樺  
            唐楚恩  
            許美娟  


            陳重勝（被告許金原之承當訴訟人）
                      住○○市○○區○○路○段000號00      樓          
            陳重熙  
上列九人共同
訴訟代理人  戴連宏律師      
被      告  許玟鎰  
            許金同  
            許迦縈  
            洪正麒  


            范乾進  
            嚴文遠  
上列當事人間請求分割共有物事件，於民國111年7月13日言詞辯
論終結，本院判決如下：
    主  文
兩造共有坐落新北市○○區○○段○○○地號、面積一百五十四點五平
方公尺土地，應予變價分割，所得價金按兩造如附表所示應有部
分之比例分配。
訴訟費用由兩造按兩造如附表所示應有部分之比例負擔。
    事實及理由
一、按訴訟繫屬中為訴訟標的之法律關係，雖移轉於第三人，於
    訴訟無影響。但第三人如經兩造同意，得聲請代當事人承當
    訴訟。民事訴訟法第254條第1項定有明文。本件起訴當時被
    告許金原於訴訟中已將如附表所示土地(下稱系爭土地)之應
    有部分轉讓予陳重勝，陳重勝於民國111年3月9日具狀聲請
    承當訴訟，有民事聲請承當訴訟狀附卷可證，嗣經兩造同意
    由陳重勝承當訴訟，揆諸前開規定，本件由陳重勝承當訴訟
    ，自屬適法，合先敘明。又被告許玟鎰、許金同、許迦縈、
    洪正麒、范乾進及嚴文遠經合法通知，未於言詞辯論期日到
    場，核無民事訴訟法第386條各款所列情形，爰依原告之聲
    請，由其一造辯論而為判決。
二、原告起訴主張：
  ㈠緣兩造間共有系爭土地，兩造所有權利範圍亦如附表所示，
    茲有系爭土地登記第二類謄本可稽，又系爭土地並無不得分
    割之約定，依系爭土地使用目的亦非不能分割；惟系爭土地
    面積僅有154.50平方公尺，而共有人多達16人之多、且多數
    難以取得聯繫管道，導致無法召集兩造協議分割方式，故兩
    造就分割方法無法達成協議。次查，本件若為原物分割，依
    原告之應有部分比例所分得之土地面積過小且零碎而不利使
    用收益影響土地經濟效益，於日後處分變價時亦會因面積過
    小而減損其交易之價值，又原告與被告陳重熙等皆有意取得
    系爭土地全部，是以若原物分割於兩造，將使土地更為細分
    ，勢必降低土地之經濟及利用價值。
  ㈡準此，可認就系爭土地採原物分割之方式，不僅對全體共有
    人本身不利，且對土地之整體利用價值及社會經濟利益亦有
    所減損，實非妥適之分割方法。反之，採行變價分割，共有
    人可透過出賣方式將該土地整筆出售，提高土地之交換價值
    ，再由共有人按應有部分分配價金；亦可於拍賣程序時行使
    優先承買權，使土地所有權人歸於一人，土地產權單純化。
  ㈢依民法第823條第1項、第824條第2項規定，最高法院106年度
    台上字第699號、104年度台上字第2422號、102年度台上字
    第945號、106年度台上字第699號判決及臺灣高等法院107年
    度上易字第1191號民事暨鈞院106年度訴字第2667號民事判
    決意旨，鑑此，遂依民法第823條第1項、824條第2項第2款
    前段之規定，提起變價分割共有物之訴。並聲明：請求判決
    兩造共有系爭土地應予變價分割，並按應有部分比例分配價
    金予兩造。
  ㈣對於被告抗辯之陳述：
  ⒈被告許清祥雖稱:已徵得部分共有人陳重熙、許清吉、許得剛
    、蘇冠錦、蘇冠樺、唐楚恩、許美娟、許金原等8人之同意
    ，成全被告許清祥保留祖產之心願，故被告許清祥、陳重熙
    、許清吉、許得剛、蘇冠錦、蘇冠樺、唐楚恩、許美娟、許
    金原等9人願共同分得系爭土地，並於分割後依1/12、21/12
    0、1/12、1/10、1/6、1/6、1/10、1/10、1/40之比例維持
    共有關係云云；然仍有其他共有人未表示同意，故仍應考量
    未同意共有人之利益，不得逕將系爭土地原物分割由被告許
    清祥、陳重熙、許清吉、許得剛、蘇冠錦、蘇冠樺、唐楚恩
    、許美娟、陳重勝(下稱被告許清詳等9人)取得。再者，細
    究被告許清詳等9人，人數仍眾多、縱使今日願意維持共有
    關係，孰料是否其等人之將來繼承人或買受人等將再次提起
    分割共有物之請求，由此益見共有關係易生紛爭之可能，對
    於土地之利用效率不佳，應採變價分割為宜。
  ⒉再查，被告許清祥雖主張其於系爭土地上有居住多年之建物
    云云，而認應將系爭土地由被告許清祥等9人原物取得全部
    ；惟此建物並無合法登記係屬違章建築，被告許清祥未得全
    體共有人同意即擅自在系爭土地搭建建物使用土地，已屬侵
    害其他共有人之權利，故其主張有情感上或生活上有密不可
    分依存關係，應認無理由。
  ⒊本件分割系爭土地應採變價分割，藉由市場之自由競爭，使
    系爭土地之市場價值極大化，此有利於平衡共有人間之利益
    ，復使社會得因系爭土地之活絡使用，且經公開拍賣之市場
    機制藉由良性公平競價之結果，讓兩造均能按其所有權應有
    部分比例分配合理之價金，並得決定是否參與競標或行使優
    先承買權，以兼顧各共有人之利益及其公平性。
三、被告許清祥、許清吉、許得剛、蘇冠錦、蘇冠樺、唐楚恩、
    許美娟、陳重勝及陳重熙則主張：
 ㈠依民法第824條第2項、第3項規定，最高法院94年台上字第176
   8號、102年度台上字第483號意旨，又原告所提出鈞院106年
   度訴字第2667號判決，可知該案之土地係因如採原物分割，
   將造成部分共有人分不到1平方公尺，將嚴重減損土地價值，
   故認為原物分割顯然有困難之情形，法院才判決變價分割。㈣
   反觀系爭土地之共有人僅有16人，其中多達9人即被告許清祥
   、陳重熙、許清吉、許得剛、蘇冠錦、蘇冠樺、唐楚恩、許
   美娟、許金原均已表示願意分配取得全部之土地，並同意繼
   續維持共有關係，並無土地細分減損土地經濟價值之問題，
   此部分原告應有誤會。且被告許清祥等9人之持分面積合計高
   達138.19平方公尺，占系爭土地之87.5％。如此看來，系爭土
   地以原物分配於部分共有人，顯然並無困難，依最高法院之
   見解，不應將例外為變價分割之方法變為原則。而原告龍國
   清於109年9月9日方取得系爭土地應有部分7003/176600，折
   算土地持分面積僅為6.13平方公尺（154.5×7003/176600=6.1
   3，小數點以下四捨五入），土地持分面積甚微，在本件訴訟
   主張變價分割，顯見原告龍國清並無分得土地之意願，合先
   敘明。
 ㈡被告許清祥在系爭土地上有門牌號碼新北市○○區○○街00巷00號
   房屋，雖係未辦保存登記之建物，依最高法院85年台上字第3
   38號裁判要旨，系爭土地上之房屋折舊年數為12年，被告許
   清祥已居住10多年，其對於系爭土地有生活上、情感上有密
   不可分之依存關係，而被告陳重熙、許清吉、許得剛、蘇冠
   錦、蘇冠樺、唐楚恩、許美娟、許金原等8人考量被告許清祥
   有居住之需要，願意成全被告許清祥，願共同分得系爭土地
   ，並於分割後依1/12、21/120、1/12、1/10、1/6、1/6、1/1
   0、1/10、1/40之比例維持共有關係。另依98年台上字第2058
   號、102年台上字483號及103年台上字第1539號裁判意旨，法
   院審理分割共有物事件時，分割方法之選擇應以原物分割為
   優先，在原物分割有困難之時，始得例外採變價分割之分割
   方法。
 ㈢由此以觀，在被告許清祥、陳重熙、許清吉、許得剛、蘇冠錦
   、蘇冠樺、唐楚恩、許美娟、許金原等9人有意取得系爭土地
   全部之情形下，且被告許清祥等9人之應有部分比例已高達87
   .5%，自應尊重共有人分得土地之意願，系爭土地分割時，自
   應多加斟酌持分面積合計遠逾4/5及共有人數過半之上開共識
   ，不應驟然為變價分割。
 ㈣況原告之持分面積僅為6.13平方公尺如前所述，加計其餘被告
   范乾進等人之持分面積，也只有16.31平方公尺，折算後僅4.
   93坪（16.31×0.3025＝4.93，四捨五入），顯然無法作為建築
   使用，其等也沒有居住在系爭土地之需求，若以市價為金錢
   補償，即可彌補其等未分得土地之損失，也可避免被告許清
   祥所居住之房屋遭拆除，面臨無處居住之問題。
 ㈤至於未分配土地之共有人，被告陳重熙願以金錢補償未分配土
   地之共有人即許清祥、許清吉、許得剛、蘇冠錦、蘇冠樺、
   唐楚恩、許美娟、許金原等8人仍維持分割前之持分面積，僅
   陳重熙增加面積云云。
四、按各共有人，得隨時請求分割共有物，但因物之使用目的不
    能分割或契約訂有不分割之期限者，不在此限；共有物之分
    割，依共有人協議之方法行之，分割之方法，不能協議決定
    者，法院得因任何共有人之聲請，命為以原物分配於各共有
    人或變賣共有物，以價金分配於各共有人，民法第823條第1
    項、第824條第1項、第2項定有明文。查系爭土地乃為兩造
    所共有，就系爭土地兩造各有如附表所示之應有部分，本院
    衡諸兩造並無不能分割之協議，亦無因物之使用目的不能分
    割之情形，而原告本於系爭土地分別共有人之分割共有物形
    成權，請求裁判分割系爭共有物，於法尚無不合，本院自應
    為適當分割方法之判決。
五、經查，被告許玟鎰、許金同、許迦縈、洪正麒、范乾進及嚴
    文遠經合法通知，未於言詞辯論期日到場，亦未提出書狀作
    何聲明或陳述。被告許清祥、許清吉、許得剛、蘇冠錦、蘇
    冠樺、唐楚恩、許美娟、陳重勝及陳重熙等則主張：系爭土
    地之共有人僅有16人，其中多達9人即被告許清祥、陳重熙
    、許清吉、許得剛、蘇冠錦、蘇冠樺、唐楚恩、許美娟、許
    金原均已表示願意分配取得全部之土地，並同意繼續維持共
    有關係，並無土地細分減損土地經濟價值之問題，且被告許
    清祥等9人之持分面積合計高達138.19平方公尺，占系爭土
    地之87.5％。如此看來，系爭土地以原物分配於部分共有人
    ，顯然並無困難，依最高法院之見解，不應將例外為變價分
    割之方法變為原則。而原告龍國清於109年9月9日方取得系
    爭土地應有部分7003/176600，折算土地持分面積僅為6.13
    平方公尺（154.5×7003/176600=6.13，小數點以下四捨五入
    ），土地持分面積甚微，在本件訴訟主張變價分割，顯見原
    告龍國清並無分得土地之意願。被告許清祥在系爭土地上有
    門牌號碼新北市○○區○○街00巷00號房屋，雖係未辦保存登記
    之建物，依最高法院85年台上字第338號裁判要旨，系爭土
    地上之房屋折舊年數為12年，被告許清祥已居住10多年，其
    對於系爭土地有生活上、情感上有密不可分之依存關係，而
    被告陳重熙、許清吉、許得剛、蘇冠錦、蘇冠樺、唐楚恩、
    許美娟、許金原等8人考量被告許清祥有居住之需要，願意
    成全被告許清祥，願共同分得系爭土地，並於分割後依1/12
    、21/120、1/12、1/10、1/6、1/6、1/10、1/10、1/40之比
    例維持共有關係。另依98年台上字第2058號、102年台上字4
    83號及103年台上字第1539號裁判意旨，法院審理分割共有
    物事件時，分割方法之選擇應以原物分割為優先，在原物分
    割有困難之時，始得例外採變價分割之分割方法。由此以觀
    ，在被告許清祥、陳重熙、許清吉、許得剛、蘇冠錦、蘇冠
    樺、唐楚恩、許美娟、許金原等9人有意取得系爭土地全部
    之情形下，且被告許清祥等9人之應有部分比例已高達87.5%
    ，自應尊重共有人分得土地之意願，系爭土地分割時，自應
    多加斟酌持分面積合計遠逾4/5及共有人數過半之上開共識
    ，不應驟然為變價分割。況原告之持分面積僅為6.13平方公
    尺如前所述，加計其餘被告范乾進等人之持分面積，也只有
    16.31平方公尺，折算後僅4.93坪（16.31×0.3025＝4.93，四
    捨五入），顯然無法作為建築使用，其等也沒有居住在系爭
    土地之需求，若以市價為金錢補償，即可彌補其等未分得土
    地之損失，也可避免被告許清祥所居住之房屋遭拆除，面臨
    無處居住之問題。至於未分配土地之共有人，被告陳重熙願
    以金錢補償未分配土地之共有人即許清祥、許清吉、許得剛
    、蘇冠錦、蘇冠樺、唐楚恩、許美娟、許金原等8人仍維持
    分割前之持分面積，僅陳重熙增加面積云云。惟查，被告許
    清祥雖稱已徵得部分共有人陳重熙、許清吉、許得剛、蘇冠
    錦、蘇冠樺、唐楚恩、許美娟、陳重勝等8人之同意，成全
    被告許清祥保留祖產之心願，故被告許清祥、陳重熙、許清
    吉、許得剛、蘇冠錦、蘇冠樺、唐楚恩、許美娟、陳重勝等
    9人願共同分得系爭土地，並於分割後依1/12、21/120、1/1
    2、1/10、1/6、1/6、1/10、1/10、1/40之比例維持共有關
    係云云；然仍有其他共有人未表示同意，故仍應考量未同意
    共有人之利益，不得逕將系爭土地原物分割由被告許清祥、
    陳重熙、許清吉、許得剛、蘇冠錦、蘇冠樺、唐楚恩、許美
    娟、陳重勝等9人取得。再者，細究被告許清祥等9人，人數
    仍眾多、縱使今日願意維持共有關係，孰料是否其等人之將
    來繼承人或買受人等將再次提起分割共有物之請求，由此益
    見共有關係易生紛爭之可能，對於土地之利用效率不佳。又
    被告許清祥雖主張其於系爭土地上有居住多年之建物云云，
    而認應將系爭土地由被告許清祥等9人原物取得全部；惟此
    建物並無合法登記係屬違章建築，且折舊年限僅12年，故其
    主張有情感上或生活上有密不可分依存關係，尚屬牽強。又
    本件分割系爭土地若採變價分割，藉由市場之自由競爭，使
    系爭土地之市場價值極大化，此有利於平衡共有人間之利益
    ，復使社會得因系爭土地之活絡使用，且經公開拍賣之市場
    機制藉由良性公平競價之結果，讓兩造均能按其所有權應有
    部分比例分配合理之價金，並得決定是否參與競標或行使優
    先承買權，以兼顧各共有人之利益及其公平性，況共有人有
    優先承買權，被告許清祥等人亦可行使優先購買權取得系爭
    土地。是本院綜合評斷系爭土地及建物之性質、面積大小、
    兩造應有部分比例及上揭理由等情狀，認系爭土地之分割方
    法應以變價分割方法最為妥適。是原告訴請以變價分割方法
    分割系爭土地，為有理由，應予准許，爰判決如主文所示。
六、本件係因分割共有物而涉訟，法院斟酌何種分割方法較能增
    進共有物之經濟效益，並兼顧兩造之利益，以決定適當之分
    割方法，不因由何造起訴而有不同，如僅因法院准原告分割
    共有物之請求，即命被告負擔全部訴訟費用，不免失衡，爰
    命兩造依應有部分比例負擔訴訟費用。
七、據上論結，本件原告之訴為有理由，依民事訴訟法第436條
    第2項、第385條第1項前段、第80條之1，判決如主文。
中　　華　　民　　國　　111 　年　　8 　　月　　3 　　日
                  臺灣新北地方法院板橋簡易庭
                            法  官  呂安樂
以上為正本係照原本作成。
如不服本判決，應於送達後20日內，向本院提出上訴狀並表明上
訴理由，如於本判決宣示後送達前提起上訴者，應於判決送達後
20日內補提上訴理由書（須附繕本）。
中　　華　　民　　國　　111 　年　　8 　　月　　3 　　日
                            書記官  魏賜琪
附表：
編號 共有人姓名 土地應有部分比例 1 龍國清 7003/176600 2 許清祥 1/12 3 許清吉 1/12 4 許得剛 1/10 5 蘇冠錦 1/6 6 蘇冠樺 1/6 7 唐楚恩 1/10 8 許美娟 1/10 9 許玟鎰 52/176600 10 許金同 40/176600 11 陳重勝 (被告許金原之承當訴訟人) 1/40 12 許迦縈 40/176600 13 洪正麒 40/176600 14 范乾進 5900/176600 15 嚴文遠 9000/176600 16 陳重熙 1/20